【裁判字號】    97,上易,447
【裁判日期】    970416
【裁判案由】    妨害婚姻
【裁判全文】
臺灣高等法院刑事判決                 97年度上易字第447號
上  訴  人
即  被  告  甲○○
選任辯護人  何豐行律師
上  訴  人
即  被  告  丙○○
選任辯護人  周文哲律師
上列上訴人因被告妨害婚姻案件，不服臺灣板橋地方法院96年度
易字第2334號，中華民國96年12月6日第一審判決（起訴案號：
臺灣板橋地方法院檢察署96年度偵字第2385號），提起上訴，本
院判決如下：
    主  文
上訴駁回。
甲○○、丙○○均緩刑貳年。
    事  實
一、丙○○為乙○○之妻，婚姻關係仍存續中，為有配偶之人，
    而甲○○明知丙○○係有配偶之人，其二人竟分別基於通姦
    、相姦之犯意，於民國（下同）九十五年六月二十三日十二
    時三十分至十三時三十分之間，在臺北縣林口鄉○○○路與
    四維路口旁荒草處，甲○○所駕駛停於該處之2131-KS自小
    客車內，為通、相姦行為。嗣經乙○○與其友人曾國明駕車
    尾隨甲○○之車至臺北縣林口第二交流道南下匝道路旁，拾
    獲甲○○下車所丟棄之垃圾，發現其內有甲○○、丙○○發
    生性行為後所擦拭之衛生紙團，而查悉上情。
二、案經乙○○告訴臺灣板橋地方法院檢察署檢察官偵查起訴。
    理  由
壹、證據能力部分：
一、按被告以外之人於偵查中向檢察官所為之陳述，除顯有不可
    信之情況者外，得為證據，刑事訴訟法第一百五十九條之一
    第二項定有明文。查告訴人乙○○於偵查中經檢察官以告訴
    人身分傳訊所為之供述，固為被告以外之人於偵查中向檢察
    官所為之陳述，但告訴人乙○○業經檢察官依法命其具結，
    除顯有不可信之情況者外，原則上得作為證據，且為保障被
    告對告訴人乙○○之詰問權，原審於審理中，已以證人身分
    傳訊告訴人乙○○到庭具結後進行交互詰問，檢察官及被告
    、辯護人亦就告訴人乙○○於偵查中之證述事項詰問之，足
    認被告就告訴人乙○○於偵查之證言，已行使反對詰問權，
    復無證據證明有顯不可信之情況，則告訴人乙○○於偵查中
    之陳述應有證據能力。被告丙○○之辯護人主張告訴人乙○○於偵查中之陳述無證據能力，洵非可採。
二、次按刑事訴訟法之「證據排除法則」，係指蒐集證據之程序
    違法，其證據能力應予以排除之法則。國家偵查機關如有違
    背法定程序取得證據情形，應否排除其證據能力，依刑事訴
    訟第一百五十八條之四之規定，除法律另有規定外，應審酌
    人權保障及公共利益之均衡維護而認定之，以期在發現實體
    真實目的下，仍兼顧個人基本人權之保障，以達維護社會安
    全之目的。私人之錄音、錄影之行為所取得之證據，並非前
    開國家偵查機關取得證據之行為，而應受刑法第三百十五條
    之一與通訊保障及監察法之規範。私人違反此規範所取得之
    證據，固應予排除，惟「監察他人之通訊，監察者為通訊之
    一方或已得通訊之一方事先同意，而非出於不法目的者，不
    罰」，為通訊保障及監察法第二十九條第三款所明定，可知
    通訊之一方非出於不法目的之錄音，所取得之證據，即無證
    據排除原則之適用。本件告訴人乙○○所提出之錄音帶及錄
    音譯文一份，係告訴人乙○○與被告丙○○間之對話，由對
    話之一方即告訴人乙○○所錄製一節，為被告丙○○於偵查
    及原審審理中所是認，且告訴人乙○○錄製之目的係為保護
    自身權益（保留被告犯罪行為之證據），並無不法，故縱未
    得到被告丙○○同意，依前揭說明，應無證據排除原則之適
    用。被告丙○○之辯護人主張錄音帶內容係告訴人乙○○未
    經被告丙○○同意私下所錄，屬不法取得之證據，錄音帶譯
    文則係基於告訴人乙○○違法取得之錄音內容所製作，無證
    據能力云云，亦非有據。
三、復按所謂「傳聞證據」之定義係指「審判外」所為之「陳述
    或所發生之敘述性動作」，而提出於法庭用來證明該敘述事
    項之真實性之證據。其中「敘述性動作」乃指使人可得而知
    其意涵之動作。基本上，證據係在公判庭上經過調查程序後
    方得以被採用。因此，以公判庭為基準以考量證據之性質時
    ，「傳聞證據」自屬以公判庭外之供述為內容之證據。即係
    透過人之意思活動予以傳達，即供述者對於有關體驗之事實
    ，經由知覺、記憶、表現、敘述或敘述性動作等過程予以傳
    達，故亦稱之為「供述證據」。此與「非供述證據」（非傳
    聞證據），即非透過人之意思活動予以傳達之證據，如物證
    、書證等之不同，在於人之傳達、保存之正確度無法與物證
    、書證相比。本件告訴人乙○○所提出為證之衛生紙團及現
    場照片四張，其性質上均非屬供述證據，無傳聞排除之問題
    ，應具有證據能力。
四、再按法務部法醫研究所九十五年十二月二十二日法醫證字第
    0950005620號函附之鑑定結果一份，本質上雖係鑑定人員於
    審判外之書面陳述，然此係法務部法醫研究所於本件偵查時
    ，受偵查檢察官之囑託所為之鑑定書面報告，屬刑事訴訟法
    第一百五十九條第一項「被告以外之人於審判外之言詞或書
    面陳述，除法律有規定者外，不得作為證據」規定所稱「法
    律有規定者」之例外情形，此因「鑑定之經過及其結果，應
    命鑑定人以言詞或『書面』報告」（同法第二百零六條第一
    項規定參照），是鑑定人以書面為鑑定報告提出於法院，依
    刑事訴訟法第一百五十九條第一項立法理由及同法第二百零
    六條第一項規定，即具有證據能力；又法院或檢察官得囑託
    醫院、學校或其他相當之機關、團體為鑑定，或審查他人之
    鑑定，並準用第二百零三條至第二百零六條之一之規定，刑
    事訴訟法第二百零八條第一項亦定有明文，是前開法務部法
    醫研究所之鑑定函，亦具有證據能力。
五、末按檢察官因調查證據及犯罪情形，得實施勘驗；又勘驗，
    得為其他必要之處分，刑事訴訟法第二百十二條、第二百十
    三條第六款分別定有明文，可見勘驗係屬於刑事訴訟法所賦
    予檢察官之固有權限，從而，本件偵查檢察官於九十六年四
    月十一日就告訴人乙○○所提供之錄影光碟實施勘驗所製作
    之筆錄，自有證據能力。
貳、實體部分：
一、訊據上訴人即被告甲○○、丙○○，矢口否認有前揭相姦、
    通姦犯行，被告甲○○辯稱：「伊曾經有開車到臺北縣林口
    鄉○○○路與四維路口，但確定日期已忘記了，伊是教烘焙
    課程，丙○○與伊是師生關係，因丙○○好學，伊開車載丙○○至上開地點，是因午休時間一起吃飯，順便講解講義內
    容，上開地點是公園，伊未曾與丙○○發生性行為。」云云
    ；其選任辯護人何律師為被告甲○○辯護稱：「原審判決被
    告甲○○有罪，無非以扣案的衛生紙團沾有被告兩人的分泌
    物，認為被告甲○○有與丙○○發生姦情，惟本件在原審沒
    有任何直接證據、證人可以證明被告兩人有發生性行為，間
    接證據方面原審認為衛生紙團有被告二人的分泌物，認為兩
    人有發生性行為，但原審忽略法醫研究所的鑑定報告，該鑑
    定報告無法確認被告兩人分泌物是同時沾染，如果是不同時
    間沾染，就不能確定被告兩人有發生性行為，且該鑑定報告
    也不能確定何種分泌物，如果只是被告丙○○的汗水而已，
    又如何能證明被告兩人有發生性行為，原審判決論斷理由違
    反嚴格證據原則，退萬步言，如鈞院仍認為被告二人有發生
    通姦行為，請斟酌被告甲○○已經有與告訴人和解，被告甲○○會與乙○○和解乃是丙○○另有對乙○○提出林某與白
    玲瑜通姦告訴，被告為息事寧人，才與告訴人和解，並非被
    告承認犯罪，請庭上斟酌，其餘詳如書狀所載。」云云。被
    告丙○○辯稱：「伊於九十三年間到林口社區大學上烘培課
    ，甲○○是老師，九十五年三月後伊沒有再去上課，甲○○
    有一些比較新的上課內容，經過林口時會拿給伊，伊才會與
    甲○○見面討論教學上之問題，伊確定九十六年六月二十三
    日沒有在甲○○的車上，未曾與甲○○有通姦之行為。」云
    云；其選任辯護人周律師為被告丙○○辯護稱：「原審認定
    被告兩人有通姦行為，乃依據乙○○指訴、錄影光碟、衛生
    紙團、法醫研究所的鑑定，但告訴人乙○○所言不實在，錄
    影光碟部分乃偷拍所得，沒有證據能力，何況錄影光碟並沒
    有拍到被告兩人通姦的行為，證人曾國明的證言也不可採，
    衛生紙團於九十五年六月二十三日撿到，九十五年十一月份
    才提到地檢署，相隔五個月，我們認為該衛生紙團有造假的
    嫌疑，告訴人要採到丙○○的體液很容易，法醫研究所鑑定
    結果也不能證明是何體液，在在不能證明被告兩人有通姦行
    為，被告甲○○會與告訴人和解乃是被告丙○○有對乙○○
    提出與白玲瑜的通姦告訴，甲○○為息事寧人，才會和解，
    並非是承認有通姦行為，請諭知被告無罪。其餘詳如上訴理
    由狀所載。」等語。
二、本院查：
（一）被告二人確曾於前揭時地，在被告甲○○所駕駛之自小客
      車內為通、相姦行為等情，業據證人即告訴人乙○○於偵
      查中證訴綦詳，其於九十五年十一月十日偵查中證稱：「
      九十六年六月二十三日伊有發現甲○○丟一堆衛生紙。」
      （見九十五年度他字第七二三五號偵查卷〈下稱他字卷〉
      第十六、十七頁）；於九十六年一月十一日偵查中證稱：
      「伊提供之衛生紙及毛髮送法醫研究所鑑定ＤＮＡ是在林
      口第二交流道南下路邊撿到的，因為九十五年四月二十八
      日伊發現被告二人在文化二路與四維路車會，後來有一、
      二個月，被告二人都是在該處車會，被告二人離開時，伊
      都沒有發現任何東西，直到六月二十三日甲○○把衛生紙
      丟到路邊，其上還有殘留毛髮，伊就將它撿起來。」等語
      （見他字卷第五０頁）；嗣於原審九十六年十一月二十二
      日審理中亦到庭結證稱：「伊與丙○○在九十四年十二月
      三日結婚後，曾發現丙○○身上有三、四百張元宵節的模
      彩券，後來得知模彩券是甲○○給的，經詢問甲○○，甲○○否認認識丙○○，伊開始產生懷疑，元宵節過後伊發
      現被告二人交往密切，故自九十五年四月二十八日起，伊
      請同事曾國明協助注意被告二人交往過程，至九十五年六
      月二十三日為止，發現被告二人在林口鄉○○○路與四維
      路口旁邊的荒草停車場車會多達十次。九十五年六月二十
      三日伊與曾國明發現被告二人車會離開之後，甲○○將車
      停在林口第二交流道南下匝道旁的空地，將車內垃圾及衛
      生紙丟棄路旁，等甲○○開車離開後，伊與曾國明即前往
      拾獲，拾獲過程有請曾國明以手機錄影，而拾獲之衛生紙
      團肉眼觀察出有精斑的異狀，伊為求謹慎當天就將衛生紙
      存放於辦公室內加鎖保管，後來伊提出本件告訴後，該團
      衛生紙就拿給檢察官當做證據，在交給檢察官之前都是伊
      在保管該衛生紙。」等語甚詳（見一審九十六年度易字二
      三三四號刑事卷第八三至八九頁）。
（二）證人曾國明於原審九十六年十一月二十二日審理時證稱：
      「九十五年四月二十八日那天，乙○○請伊幫忙跟蹤他太
      太丙○○，當天伊發現甲○○駕車到丙○○辦公室樓下等
      ，丙○○從她的辦公室走出來上了甲○○的車離開，伊一
      直騎機車跟蹤到文化二路及四維路口，甲○○將車停在有
      空地路口處，伊就打電話給乙○○來現場，伊先離開，約
      下午二時許，乙○○回去找伊帶著SONY的DV攝影機回到現
      場，由乙○○拍攝；之後伊幾乎每天中午都會到丙○○辦
      公室樓下等，乙○○則是到文化二路及四維路口那邊等，
      主要的目的是要確定他們二人是不是在那邊碰面，前後有
      看見被告二人到那邊十餘次；本案扣案衛生紙團，是於九
      十五年六月二十三日拾獲的，當天我們也是依例跟蹤他們
      到那邊去，大約下午一時三十分甲○○要載丙○○回辦公
      室時，乙○○駕車載伊跟車，快到文化北路交流道的時候
      ，甲○○將車停在一部砂石聯結車後面，看到甲○○下車
      開右後側門調整車子座椅，又隨地丟出兩包垃圾到旁邊的
      空地後離去，伊與乙○○就套著手術用手套去翻甲○○丟
      下的兩包垃圾，乙○○在其中一包翻出衛生紙團，拾撿過
      程伊有手機拍攝。」等語（見刑事卷第九六至九九頁）。
（三）經核告訴人乙○○與證人曾國明二人之前開指證，互核相
      符，並有告訴人乙○○於偵查中提出之錄影紀錄光碟及於
      原審審理中提出之上開拾獲衛生紙團扣案可證；且該拾獲
      衛生紙團經檢察官囑託法務部法醫研究所鑑驗，經該所以
      SM試劑精斑試驗法檢測，均發現有精斑存在，衛生紙檢出
      之ＤＮＡ型別為丙○○、甲○○二人之混合型，與丙○○
      、甲○○檢出之各項ＤＮＡ型別均無矛盾，經計算重複率
      （識別率）分別為一點四０乘十之負二十次方、一點四六
      乘十之負十八次方，因此認為衛生紙上之體液極可能（機
      率為99.99999%以上）為丙○○、甲○○所留，亦有法務
      部法醫研究所九十五年十二月二十二日法醫證字第095000
      5620號函一件在卷可稽（見他字卷第四一至四六頁）。再
      者，原審依被告丙○○辯護人之聲請，函詢法醫研究所前
      述鑑定函所述「衛生紙上之體液」為被告二人身上何種分
      泌物，及是否同時沾染，據該所函復：「所詢『衛生紙上
      之體液』經ＤＮＡ檢測，發現為二人之混合型，其中可確
      認含有男性之精液斑，且與甲○○檢出之ＤＮＡ型別相符
      ，其重複率為一點四六乘十的負十八次方；『衛生紙上之
      體液』檢出之ＤＮＡ混合型別中，亦與丙○○之ＤＮＡ型
      別相符，其重複率為一點四０乘十的負二十次方。」云云
      ，此復有法醫研究所九十六年十月十二日法醫證字第0960
      004414號函在卷可憑（見刑事卷第四九頁），由此足證被
      告二人應有於九十五年六月二十三日下午，在臺北縣林口
      鄉○○○路與四維路口旁荒草處，被告甲○○所駕駛之自
      小客車內，為通、相姦行為甚明，被告二人前揭所辯各節
      ，顯係屬卸責之詞，不足採信。至法務部法醫研究所上開
      函固另說明：「惟無法確認屬丙○○何種分泌物，亦無法
      確認是否同時沾染」之語，然該衛生紙團既為告訴人乙○○及證人曾國明於九十六年六月二十三日當天尾隨被告甲○○之車後所拾獲，業經渠等證述如前，足見告訴人所指
      該衛生紙團係被告二人於前揭時地發生性行為，用以擦拭
      所留之二人之體液云云，顯非無稽，應堪採信，否則，被
      告二人如無於前揭時地發生性行為，則該衛生紙團何以會
      沾染被告二人之體液？且被告甲○○之體液確定為精液？
      故上述函文之該段說明要難採為被告二人有利之證據。從
      而，本件事證明確，被告二人犯行均堪認定，應予依法論
      科。
三、按被告二人行為後，刑法業自九十五年七月一日起修正生效
    施行，其第二條第一項規定行為後法律有變更者，適用行為
    時之法律，但行為後之法律有利於行為人者，適用最有利於
    行為人之法律，是針對刑法修正變更之部分，自應就有利或
    不利於被告之一切相關情形，綜理全部結果而為比較，以定
    其應適用之法律。倘適用行為時即修正前刑法之相關規定處
    斷，對其較為有利，依刑法第二條第1項規定，自應適用修
    正前刑法規定處斷。查，修正前刑法第四十一條第一項規定
    ：「得以一元以上三元以下折算一日」，依修正前罰金罰鍰
    提高標準條例第二條規定，就其原定數額提高為一百倍折算
    一日，經折算為新臺幣後應以新臺幣九百元折算一日，修正
    後則規定：「得以新臺幣一千元、二千元或三千元折算一日
    」，經比較新舊法結果，修正前之規定並無不利於被告，自
    應適用行為時法。
四、核被告丙○○所為，係犯刑法第二百三十九條前段之通姦罪
    ，被告甲○○所為，係犯同條後段之相姦罪。查立法院在九
    十六年六月十五日立法通過制定「中華民國九十六年罪犯減
    刑條例」，並經總統公佈，自同年七月十六日施行。依該條
    例第二條第一項規定：「犯罪在中華民國九十六年四月二十
    四日以前者，除本條例另有規定外，依下列規定減刑：一、
    死刑減為無期徒刑。二、無期徒刑減為有期徒刑二十年。
    三、有其徒刑、拘役或罰金，減其刑二分之一。」，本件被
    告二人所犯上開罪名，合於減刑之規定，應予減輕其等宣告
    之刑各二分之一。
五、原審援引法第二條第一項前段、第二百三十九條、修正前刑
    法第四十一條第一項前段，修正前罰金罰鍰提高標準條例第
    二條，中華民國九十六年罪犯減刑條例第二條第一項第三款
    、第七條等規定，審酌被告二人犯罪之動機、目的、手段、
    所生危害、犯後飾詞圖卸，態度不佳等一切情狀，分別量處
    丙○○有期徒刑肆月，如易科罰金，以銀元參佰元折算壹日
    ；減為有期徒刑貳月，如易科罰金，以銀元參佰元折算壹日
    ；量處被告甲○○有期徒刑肆月，如易科罰金，以銀元參佰
    元折算壹日；減為有期徒刑貳月，如易科罰金，以銀元參佰
    元折算壹日，經核其認事用法均無不合，量刑亦稱妥適。本
    件被告二人之上訴意旨，均否認犯罪，均難認為有理由，均
    應予駁回。查，本件被告丙○○與告訴人乙○○業於九十七
    年三月十九日簽訂協議書，成立和解，雙方約定不再追究妨
    害家庭、妨害婚姻責任；雙方並均放棄對他方及被告甲○○
    、案外人白玲瑜之民事請求權，雙方均不得再為任何請求，
    並互為撤回對他方假扣押之執行；告訴人並應協同白玲瑜，
    被告丙○○應協同被告甲○○，共同出具同意書附上印鑑證
    明，同意對方領回提存款等情，有協議書影本附卷可稽，是
    本院認被告二人既已獲得告訴人諒解，渠等二人復前未曾因
    故意犯罪受有期徒刑以上刑之宣告，此有被告二人之本院前
    科紀錄表附卷可資佐證，渠等二人受本件刑事訴訟追訴及刑
    之宣告後，定有所警惕，諒無再犯之虞，本院認所處之刑，
    以暫不執行適當，爰併予各宣告緩刑貳年，以勵自新。
六、不另為無罪諭知部分：
（一）公訴意旨另以：被告丙○○為乙○○之妻，為有配偶之人
      ，甲○○亦明知丙○○係有配偶之人，其二人竟分別基於
      通姦、相姦之概括犯意，連續於民國九十五年四月二十八
      日、同年五月十六日、同年五月十九日、同年六月十二日
      中午，在臺北縣林口鄉○○○路與四維路口之荒草中，被
      告甲○○所駕駛之2131-KS自小客車內發生多次性行為。
      嗣為乙○○發現有異，多次跟蹤被告二人並錄影拍攝，始
      悉上情，因認被告丙○○另涉犯刑法第二百三十九條前段
      之通姦罪嫌，被告甲○○另犯同條後段之相姦罪嫌云云。
（二）按犯罪事實應依證據認定之，無證據不得認定犯罪事實；
      又不能證明被告犯罪者，應諭知無罪之判決。刑事訴訟法
      第一百五十四條第二項、第三百零一條第一項分別定有明
      文；又事實之認定，應憑證據，如未能發現相當之證據，
      或證據不足以證明，自不能以推測或擬制之方法，為裁判
      之基礎，最高法院四０年臺上字第八六號判例意旨、六九
      年臺上字第一五三一號判例意旨亦可資參照。
（三）本件公訴人認被告二人有涉前開犯行，係以告訴人乙○○
      之指訴、被告二人之供述、勘驗錄音帶譯文一份、現場照
      片四張及偵查中九十六年四月十一日勘驗筆錄一份為其論
      據。訊據被告二人均堅詞否認有此部分犯行，一致辯稱：
      伊等並未在該等時間、地點為通、相姦行為等語。
（四）經查：告訴人乙○○固指訴被告二人連續於前開時地有發
      生多次性行為，惟依其所提出為證之上開勘驗錄音帶譯文
      、現場照片及偵查中檢察官所為之勘驗筆錄內容所示，充
      其量僅能證明被告二人有於前開時地先後多次在被告甲○○車內相會之事實，尚難進一步證明被告二人有在車內為
      通、相姦之行為，參以證人曾國明於本院審理中證稱：「
      甲○○的車窗是黑色的，沒有辦法看到裡面，我只看到車
      子在那邊，車內的人都沒有下車」等語（見刑事卷第九七
      頁），可見並無積極證據證明被告二人另有此等通、相姦
      犯行。此外，復查無其他確切證據足認被告二人有各該次
      通、相姦犯行，被告二人此部分犯罪即屬不能證明，惟因
      公訴人認此部分與被告二人前開經本院認定有罪之通、相
      姦犯行部分具有修正前刑法第五十六條之連續犯關係，屬
      裁判上一罪，故不另為無罪之諭知，附此敘明。
據上論斷，應依刑事訴訟法第三百六十八條，刑法第七十四條第
一項第一款判決如主文。
本案經檢察官邱美育到庭執行職務。
中    華    民    國    97    年    4     月    16    日
                  刑事第十六庭審判長法  官  溫耀源
                                    法  官  王敏慧
                                    法  官  許增男
以上正本證明與原本無異。
不得上訴。
                                    書記官  葉金發
中    華    民    國    97    年    4     月    16    日
附錄本案論罪科刑法條全文：
刑法第239 條
有配偶而與人通姦者，處一年以下有期徒刑，其相姦者亦同。


司法院資訊處製作；財團法人民間司法改革基金會備份。
